ACORDAO-COMPLETO-2507716

ACÓRDÃO 12459/2021 ATA 32/2021 - SEGUNDA CÂMARA

VISTOS, relatados e discutidos estes autos em que se analisa ato de concessão de aposentadoria deferido pelo então Ministério da Fazenda em benefício da Sra. Soraia de Castro Quintão.
ACORDAM os Ministros do Tribunal de Contas da União, reunidos em Sessão da 2ª Câmara, ante as razões expostas pelo Relator, e com fulcro nos incisos III e IX do art. 71 da Constituição Federal e nos arts. 1º, inciso V, e 39, inciso II, da Lei 8.443/1992 c/c o art. 259, inciso II, do Regimento Interno/TCU, em:
9.1. considerar legal a concessão de aposentadoria em favor da Sra. Soraia de Castro Quintão e autorizar o registro ao correspondente ato;
9.2. dispensar o ressarcimento das quantias indevidamente recebidas de boa-fé pela interessada, consoante o disposto no Enunciado 106 da Súmula da Jurisprudência do TCU;
9.3. determinar ao Ministério da Economia que, no prazo de 15 (quinze) dias a contar da ciência deste Acórdão, sob pena de responsabilidade solidária da autoridade administrativa omissa, adote providências para regularização da falha financeira apontada, com a suspensão do pagamento da vantagem impugnada.

Ato de concessão de aposentadoria em que se discute o pagamento de quintos com tempo insuficiente em função de confiança ou cargo em comissão para direito à vantagem.

Segunda Câmara

Ministério da Fazenda (extinto).

3. Interessada: Soraia de Castro Quintão (XXX.986.026-XX).

13.1. Ministros presentes: Bruno Dantas (Presidente), Augusto Nardes, Aroldo Cedraz e Raimundo Carreiro.
13.2. Ministros-Substitutos presentes: Marcos Bemquerer Costa (Relator) e André Luís de Carvalho.

ACORDAO-COMPLETO-2516072

Acórdão de Relação 18886/2021 - Segunda Câmara

Acórdão de Relação

MARCOS BEMQUERER

Trata-se do ato de concessão de aposentadoria deferido pelo Ministério da Fazenda (extinto) em benefício da Sra. Soraia de Castro Quintão, que ocupava o cargo de técnico do seguro social naquele órgão. 
2.	A Secretaria de Fiscalização de Integridade de Atos e Pagamentos de Pessoal e de Benefícios Sociais - Sefip analisou o processo e concluiu haver irregularidade na concessão objeto destes autos, nos termos da instrução inserta à peça 5, assim vazada com os pertinentes ajustes de forma: 
"Exame das Constatações
9. Ato: 45850/2019 - Inicial - Interessada: SORAIA DE CASTRO QUINTÃO - CPF: XXX.986.026-XX.
9.1. Parecer do Controle Interno: considerar o ato legal.
9.2. Constatação e análise: 
9.2.1. Houve o registro de pelo menos uma rubrica com 'Denominação para análise pelo TCU = Vantagem de caráter pessoal (82107 - VPNI ART.62-A LEI 8112/90 - AP (Vantagem de caráter pessoal - VPNI art. 62-A Lei 8.112/90) - R$ 145,07) '.
a. Justificativa do Gestor de Pessoal: não há. Verificação efetuada no âmbito do TCU.
b. Análise do Controle Interno:  não há. Verificação efetuada no âmbito do TCU.
c. Análise da Equipe Técnica: ilegal.
É ilegal a concessão da vantagem de quintos/décimos sem que haja tempo de exercício de função suficiente para a parcela deferida.
9.3. O quadro resumo de ocorrências e, quando for o caso, o detalhamento da norma legal e da jurisprudência para a inconsistência acima elencada encontra-se no anexo II dessa instrução. 
 (...) 
CONCLUSÃO
10. A abrangência e a profundidade das verificações levadas a efeito fundamentam a convicção de que o ato 45850/2019 pode ser apreciado pela ilegalidade, em razão das irregularidades apontadas no item Exame das Constatações desta instrução, que representam afronta à legislação e à jurisprudência de referência.
11. O aludido ato deu entrada neste Tribunal há menos de cinco anos, não sendo aplicável, portanto, o procedimento de contraditório e ampla defesa determinado pelo Acórdão 587/2011-TCU-Plenário.
PROPOSTA DE ENCAMINHAMENTO
12. Ante o exposto, com fundamento no art. 71, inciso III, da Constituição Federal, no art. 1º, inciso V, e no art. 39, incisos I e II, da Lei 8.443/1992, no art. 260 do Regimento Interno do Tribunal de Contas da União, propõe-se: 
12.1. considerar ILEGAL a concessão de aposentadoria de SORAIA DE CASTRO QUINTÃO do quadro de pessoal do MINISTÉRIO DA FAZENDA (extinto) e recusar registro ao correspondente ato (...) ; 
12.2. com fulcro no art. 262, caput, do Regimento Interno/TCU, determinar ao MINISTÉRIO DA FAZENDA (extinto) que: 
12.2.1. promova a exclusão, no prazo 15 (quinze) dias, contados a partir da ciência desta deliberação, sujeitando-se a autoridade administrativa omissa à responsabilidade solidária, da rubrica apontada em face de manifesta ilegalidade, uma vez que o seu pagamento não encontra respaldo na jurisprudência deste Tribunal;
12.2.2. dispense a devolução dos valores indevidamente recebidos de boa-fé até a data da ciência do MINISTÉRIO DA FAZENDA (extinto) , do acórdão que vier a ser proferido, com base no Enunciado 106 da Súmula da Jurisprudência do TCU;
12.2.3. emita novo ato, livre da irregularidade ora apontada, em substituição ao ato de aposentadoria de SORAIA DE CASTRO QUINTÃO, submetendo-o à nova apreciação por este Tribunal, na forma do artigo 260, caput, do Regimento Interno/TCU;
12.2.4. no prazo de 30 (trinta) dias, contados da ciência da decisão, envie a este Tribunal documentos comprobatórios de que a interessada cujo ato foi impugnado está ciente do julgamento deste Tribunal;
12.2.5. dê ciência, no prazo de 15 (quinze) dias, contado da notificação, do inteiro teor da futura deliberação à interessada, alertando-a de que o efeito suspensivo proveniente da interposição de eventuais recursos junto ao TCU não a exime da devolução dos valores percebidos indevidamente, caso o recurso não seja provido."
3.	O Ministério Público de Contas, representado pelo Procurador Sergio Ricardo Costa Caribé, alinhou-se ao exame e ao encaminhamento sugeridos pela unidade especializada (peça 7) .
	É o Relatório.

não há.

Procurador Sergio Ricardo Costa Caribé.

PESSOAL. APOSENTADORIA. PAGAMENTO DA VANTAGEM DE "QUINTOS". TEMPO INSUFICIENTE EM FUNÇÃO DE CONFIANÇA OU CARGO EM COMISSÃO PARA DIREITO À VANTAGEM. VALOR INSIGNIFICANTE DE PARCELA INCLUÍDA IRREGULARMENTE NO ATO CONCESSÓRIO DA APOSENTADORIA. JULGAMENTO PELA LEGALIDADE DO ATO, EM CARÁTER EXCEPCIONAL, COM O DEVIDO REGISTRO, EM OBSERVÂNCIA AOS PRINCÍPIOS DA RAZOABILIDADE, DA EFICIÊNCIA E DA ECONOMICIDADE. DETERMINAÇÃO PARA A REGULARIZAÇÃO FINANCEIRA DA FALHA.

APOSENTADORIA (APOS)

Secretaria de Fiscalização de Integridade de Atos e Pagamentos de Pessoal e de Benefícios Sociais - Sefip.

Em apreciação o ato de concessão de aposentadoria em benefício da Sra. Soraia de Castro Quintão, deferido pelo então Ministério da Fazenda. 
2.	A concessão ora em análise ocorreu na modalidade voluntária, com proventos integrais, calculados com base na última remuneração do cargo em que se deu a inativação, nos termos do art. 3º da Emenda Constitucional - EC 47/2005.
3.	As informações constantes do processo indicam que a interessada implementou os requisitos para se inativar, uma vez que tinha idade, tempo de contribuição, de serviço público, de carreira e de cargo requeridos pelo fundamento concessório.
4.	Submetido o ato a críticas automatizadas, a Secretaria de Fiscalização de Integridade de Atos e Pagamentos de Pessoal e de Benefícios Sociais - Sefip detectou a existência da rubrica "quintos/décimos", transformada em Vantagem Pessoal Nominalmente Identificada - VPNI pelo art. 62-A da Lei 8.112/1990. 
5.	Registrou a unidade técnica que a aludida vantagem foi concedida sem que houvesse tempo de exercício de função suficiente para a parcela deferida. Em vista de tal inconsistência, os pareceres exarados nos autos pela Sefip (peças 5 e 6) e pelo Ministério Público junto ao TCU (peça 7) são convergentes na linha da ilegalidade do ato e da negativa de seu respectivo registro.
6.	No que concerne a parcelas incorporadas relativamente a períodos anteriores a 8/4/1998 (data de publicação da Lei 9.624/1998) , como é o caso do ato ora em exame, o Tribunal entende que deveriam ser transformadas em Vantagem Pessoal Nominalmente Identificada - VPNI pelo art. 62-A da Lei 8.112/1990, conforme previsto no art. 3º da Lei 9.624/1998.
7.	Ocorre que as vantagens de caráter pessoal constantes do ato objeto deste processo foram concedidas sem que fosse atingido o tempo necessário para a sua fruição, como mostro a seguir.
8.	A possibilidade de incorporação de 'quintos' foi instituída com a Lei 6.732/1979. À época, o servidor no exercício de cargo em comissão ou função de confiança, a partir do sexto ano, poderia incorporar 1/5 (um quinto) das vantagens correspondentes ao cargo, a cada ano completo de exercício, até o limite de 5/5 (cinco quintos) .  Com o advento da Lei 8.112/1990, a incorporação passou a se dar sem a exigência do período de carência de cinco anos.
9.	Compulsando o ato concessão de aposentadoria, tem-se a seguinte situação no que tange ao pagamento de "quintos": a Sra. Soraia de Castro Quintão incorporou 5/5 de FG-3-Supervisor de Equipe, referente ao exercício da função de confiança, de forma interpolada, no período de 13/01/1988 a 1º/12/1995, totalizando 3 anos, 1 mês e 9 dias, conforme registros constantes da peça 3, p. 4. 
10.	Como se vê, os quintos foram concedidos sem que os requisitos de tempo fossem cumpridos, visto que a Sra. Soraia de Castro Quintão não atingiu o tempo necessário para obter a vantagem correspondente a 5/5 da função de confiança que exerceu na ativa, no valor de R$ 145,07, mas sim a 3/5 da aludida função.
11.	Não há como se aplicar no caso concreto a disciplina do tempo residual, de que cuida o art. 5º da Lei 9.624/1998, dado que não estão presentes as condições fáticas para tanto. 
12.	Nada obstante, sigo o entendimento do Tribunal, adotado nos Acórdãos 9.438 e 11.246, ambos de 2021, da Primeira Câmara, de Relatoria do Ministro Jorge Oliveira, no sentido de que "o valor insignificante de parcela incluída irregularmente em ato de concessão de aposentadoria ou pensão pode ensejar em caráter excepcional o julgamento pela legalidade do ato, com o devido registro, em observância aos princípios da razoabilidade, da eficiência e da economicidade, desde que adotada medida para a regularização financeira da falha".
13.	Nesse contexto, cumpre considerar legal a concessão de aposentadoria da Sra. Soraia de Castro Quintão, com o registro do correspondente ato.
14. 	Cabe, ainda, determinar ao órgão de origem que faça cessar os pagamentos da rubrica considerada irregular e calcule o valor correto, sem prejuízo de aplicar a orientação fixada no Verbete 106 da Súmula de Jurisprudência do TCU às parcelas indevidamente recebidas por ela.
	Ante o exposto, manifesto-me por que seja adotada a deliberação que ora submeto a este Colegiado.
TCU, Sala das Sessões, em 14 de setembro de 2021.
MARCOS BEMQUERER COSTA
Relator